臺灣雲林地方法院民事判決
110年度訴字第405號
原      告  洪慶堂  
訴訟代理人  廖元應律師
被      告  廖貴財  
上列當事人間請求分割共有物事件，本院於民國110年9月27日言
詞辯論終結，判決如下：
    主  文
兩造共有坐落雲林縣○○鎮○○段○○○地號土地及其上雲林縣○○鎮○○
段○○號建物准予變價分割，所得價金由兩造按原應有部分比例分
配。
訴訟費用由兩造按原應有部分比例負擔。
    事實及理由
一、原告起訴主張：坐落雲林縣○○鎮○○段000地號土地（下稱系
    爭土地）及其上同段6建號建物（門牌號碼：雲林縣○○鎮○○
    路000號，下稱系爭建物）為兩造所共有，系爭土地及系爭
    建物原告及被告之應有部分均為二分之一。兩造就系爭土地
    及系爭建物並未訂有不分割之特約，亦無因使用目的不能分
    割之情形，因兩造未能達成協議分割，且系爭土地及系爭建
    物僅有單一出入口，倘以原物分割，無法達到原告之使用目
    的，為此，請求判決變價分割等語。
二、被告到庭則表示：不同意變價分割，現在系爭建物由被告居
    住使用，希望能將建物分給被告，土地分給原告等語。
三、得心證之理由：
  ㈠按各共有人，除法令另有規定外，得隨時請求分割共有物。
    但因物之使用目的不能分割或契約訂有不分割之期限者，不
    在此限，民法第823 條第1 項定有明文。本件兩造共有之系
    爭土地及系爭建物並無不分割之協議，且依其使用目的並無
    不能分割之情形等情，為兩造所不爭執，並有原告提出之系
    爭土地及建物登記謄本為證，則原告起訴請求裁判分割系爭
    土地及建物，洵屬有據，應予准許。
  ㈡次按，共有物之分割，依共有人協議之方法行之。分割之方
    法不能協議決定，或於協議決定後因消滅時效完成經共有人
    拒絕履行者，法院得因任何共有人之請求，命為下列之分配
    ：一、以原物分配於各共有人。但各共有人均受原物之分配
    顯有困難者，得將原物分配於部分共有人。二、原物分配顯
    有困難時，得變賣共有物，以價金分配於各共有人；或以原
    物之一部分分配於各共有人，他部分變賣，以價金分配於各
    共有人。以原物為分配時，如共有人中有未受分配，或不能
    按其應有部分受分配者，得以金錢補償之，民法第824 條第
    1項、第2 項、第3 項分別定有明文。再按，分割共有物，
    除應斟酌各共有人之意願、利害關係及共有物之性質外，尚
    應斟酌分得部分所得利用之價值、經濟效用等原則（最高法
    院84年度台上字第1538號、94年度台上字第1768號判決要旨
    參照）。
  ㈢經查，系爭土地坐落在雲林縣西螺鎮，系爭建物則坐落於系
    爭土地上，系爭建物為加強磚造二層樓房，三樓有鐵架，但
    沒有屋頂，系爭建物僅西側臨接道路，僅得經由西側屋前道
    路出入等情，有現場照片在卷可按，並經本院履勘現場勘驗
    無訛，有勘驗筆錄在卷可佐。兩造均為系爭土地及系爭建物
    之共有人，惟系爭建物為一透天建築，僅有單一出入口，若
    將系爭建物以原物分割予共有人2 人，則共有人2 人必須共
    用大門、客廳及廚房，居住使用上均不便利，且徒增法律關
    係複雜化，是將系爭土地及系爭建物原物分割顯非妥適。其
    次，若將系爭土地及系爭建物原物分配予部分共有人，則受
    分配之共有人，依民法第824 條第3 項之規定，對於未受分
    配或不能按其應有部分受分配之共有人，應予金錢補償。而
    經本院詢問兩造意見，被告表示系爭建物現由被告居住使用
    ，希望將系爭土地分給原告，系爭建物分給被告，然此一分
    割方式將使原告無法使用系爭土地，而僅能任由系爭建物繼
    續占有使用系爭土地，徒增法律關係之複雜，且為原告所不
    能接受，而被告復表示倘將系爭土地及系爭建物分割給被告
    ，被告沒有能力給予原告金錢補償。本院審酌上情，認透過
    變賣方式，基於市場之自由競爭，可使系爭土地及系爭建物
    之市場價值得以極大化，對於全體共有人而言，應屬有利；
    且以變賣共有物方式為分割時，依民法第824 條第7 項規定
    ，除買受人為共有人外，共有人仍有依相同條件優先承買之
    權，是兩造如認經由公開拍賣程序所拍定之價格，係合理可
    接受之價格，亦得經由優先承買權之行使，取得系爭土地及
    系爭建物之全部。故斟酌系爭土地及系爭建物之型態、使用
    情形、經濟效用、兩造之利益及意願等一切情形，認為系爭
    土地及系爭建物之分割方法，應以變賣共有物後，以所得價
    金按兩造應有部分比例分配予各共有人之方式，較為適當。
    從而，原告依民法第823 條第1 項、第824 條第2 項規定，
    請求將兩造共有系爭土地及建物，予以變價分割，所得價金
    按兩造應有部分比例分配，為有理由，應予准許，爰判決如
    主文第1 項所示。
四、末按，分割共有物事件本質上並無訟爭性，兩造本可互換地
    位，由任一共有人起訴請求分割，均無不可，且兩造均因本
    件裁判分割均蒙其利，由敗訴當事人負擔訴訟費用顯失公平
    ，故本院認於裁判分割共有物訴訟，於法院准予分割，原告
    之訴為有理由時，仍應由兩造分別依系爭土地及系爭建物應
    有部分比例分擔訴訟費用較符合公平原則。本院既認原告請
    求裁判分割為有理由，自應由兩造按原應有部分比例分擔，
    附此敘明。
五、訴訟費用負擔之依據：民事訴訟法第80條之1 。
中　　華　　民　　國　　110 　年　　10　　月　　14　　日
                  民事第二庭    法  官  冷明珍
以上正本係照原本作成。
如對本判決上訴，須於判決送達後20日內向本院提出上訴狀。如
委任律師提起上訴者，應一併繳納上訴審裁判費。
中　　華　　民　　國　　110 　年　　10　　月　　14　　日
                                書記官　陳姵君